臺灣高等法院臺中分院民事裁定      
110年度抗字第509號
抗  告  人  許英善
相  對  人  李裕男
上列當事人間確認三七五租約法律關係不存在事件，抗告人對於
中華民國110年10月25日臺灣臺中地方法院110年度訴更一字第7
號所為裁定，提起抗告，本院裁定如下：
    主  文
原裁定廢棄。
    理  由
一、抗告人原於臺中高等行政法院起訴經移送至原法院部分之起
    訴聲明為：「確認原告與訴訟參加人李裕男之間並無原告之
    所有權土地坐落台中市○○區○○段00000000000000號亦有三七
    五肚社九一號之租約（法律關係不存在）…」（見臺中高等
    行政法院109年度訴字第141號卷二第750頁）。經原法院以
    其訴訟標的為確定判決之效力所及之事由，以裁定駁回其訴
    ，抗告人不服提起抗告後，經本院110年度抗字第188號裁定
    發回原法院後，抗告人於民國110年6月25日提出民事補正狀
    ，載稱：「原告重新請求確認範圍大肚區福吉段1164.1165.
    1166等三筆地號，並無三七五之法律關係，…。前判決與事
    實、物證完全不相符，（予相關資料及文件、租約書等等均
    有偽造、變造之嚴重情節，而戕害原告之應有權，依民事訴
    訟法第496條第9項第13項依法請求開庭審理」等語。原法院
    以抗告人係改依民事訴訟法第496條第1項第9款、第13款規
    定提起再審之訴，即屬訴之變更，然變更後之再審之訴與原
    訴不得行同種訴訟程序，且專屬為判決之他法院管轄，而駁
    回變更之訴。
二、抗告意旨略以：伊所提上開補正狀，雖敘明本件租約有遭偽
    造、變造之情節，並引用民事訴訟法第496條第9項第13項，
    但真意係求為開庭審理，引用該法條僅係表示租約有遭偽造
    情節，並無提再審之訴之請求及聲明，應係文字所生之誤會
    ，而求為廢棄原裁定，併請求開庭審理及言詞辯論等語。
三、按民事訴訟法第199條第2項規定，當事人之聲明或陳述有不
    明瞭或不完足者，審判長應令其敘明或補充之，此為審判長
    （或獨任法官）因定訴訟關係而行使之闡明權，同時並為其
    義務，審判長對於訴訟關係未盡此項必要之處置，違背闡明
    之義務者，其訴訟程序即有重大瑕疵（最高法院43年度台上
    字第12號判決意旨參照）。
四、經查，觀諸本件抗告人所提補正狀之內容，係記載：「綜觀
    本案弊端連連，一目了然，於民國40年12月31日該租約（肚
    社字九一）依法廢棄之三七五法律關係不存在，並於民國11
    0年4月12日之民事訴訟抗告狀（案號110年度訴字223號）以
    敘明，及證物17件，鐵證如山，不容淆辯。前判決與事實、
    物證完全不相符，（予相關資料及文件、租約書等等均有偽
    造、變造之嚴重情節），而戕害原告之應有權，依民事訴訟
    法第496條第9項第13項依法請求開庭審理」（見原法院卷第
    27頁），其真意究為提起再審之訴、以再審之訴變更原訴或
    係單純陳述相關證據有遭偽造、變造之情，顯有不明。雖補
    正狀載有「民事訴訟法第496條第9項第13項」之法條，但該
    條項並非正確，所求又為開庭審理，而非再審，顯見抗告人
    對於法律規定不甚瞭解，自難以明顯有誤之文字內容辨別抗
    告人之真意。則抗告人上開所載，為提起再審之訴，或僅為
    本案攻防方法之補充，實有不明瞭之情，原法院未行使闡明
    權，令抗告人敘明或補正之，揆之前開意旨，其訴訟程序即
    有重大瑕疵。原法院遽以抗告人之真意應為改依民事訴訟法
    第496條第1項第9款、第13款規定提起再審之訴，而屬訴之
    變更，變更後之新訴不得行同種訴訟程序，又專屬原判決之
    他法院管轄，而認抗告人訴之變更為不合法，逕以裁定駁回
    之，於法容有未合。抗告意旨指摘原裁定不當，求予廢棄，
    為有理由，爰將原裁定廢棄，由原法院行使闡明權，確定抗
    告人真意後，更為適法之處理。
五、據上論結，本件抗告為有理由，爰裁定如主文。
中　　華　　民　　國　　111 　年　　1 　　月　　11　　日
       　　     民事第五庭    審判長法　官  游文科
　　　　　　　　　　　　　　        法　官  吳崇道
　　　　　　　　　　　　　　　      法　官  楊珮瑛
正本係照原本作成。            
再為抗告應以適用法規顯有錯誤為理由。            
如提起再抗告者應於裁定送達後10日內向本院提出抗告理由狀（
須按照他造人數附具繕本）並繳納抗告裁判費新台幣1000元，同
時委任律師或具有律師資格之關係人為代理人。因疫情而遲誤不
變期間，得向法院聲請回復原狀。
                                    書記官  金珍華

中　　華　　民　　國　　111 　年　　1 　　月　　12　　日